臺灣高等法院民事裁定　　　　　　　　 99年度家抗字第107號
抗　告　人　莊素芬
代　理　人　賴淑玲律師
抗　告　人　施義成
　　　　　　施義祥
上 列 二人
共同代理人　許隨譯律師
　　　　　　趙彥雯律師
　　　　　　姜鈺君律師
上 列 一人
複 代 理人　蕭靖蓉
上列當事人間聲請輔助宣告等事件，對於中華民國99年7月8日臺
灣板橋地方法院99年度輔宣字第4號所為裁定提起抗告，本院裁
定如下：
    主  文
抗告駁回。
抗告費用由抗告人各自負擔。
    理  由
一、按「對於因精神障礙或其他心智缺陷，致其為意思表示或受
    意思表示，或辨識其意思表示效果之能力，顯有不足者，法
    院得因本人、配偶、四親等內之親屬、最近一年有同居事實
    之其他親屬、檢察官、主管機關或社會福利機構之聲請，為
    輔助之宣告。」民法第15條之1第1項定有明文。次按受輔助
    宣告之人應置輔助人，並準用民法第1111條至第1111條之2
    規定，此觀民法第1113條之1規定即明。是法院為輔助之宣
    告時，應依職權就配偶、四親等內之親屬、最近一年有同居
    事實之其他親屬、主管機關、社會福利機構或其他適當之人
    選定一人或數人為輔助人。法院選定輔助人時，應依受輔助
    宣告之人之最佳利益，優先考量受輔助宣告之人之意見，審
    酌一切情狀，並注意下列事項：(一)受輔助宣告之人之身心狀
    態與生活及財產狀況；(二)受輔助宣告之人與其配偶、子女或
    其他共同生活之人間之情感狀況；(三)輔助人之職業、經歷、
    意見及其與受輔助宣告之人之利害關係；(四)法人為輔助人時
    ，其事業之種類與內容，法人及其代表人與受輔助宣告之人
    之利害關係。
二、本件抗告人莊素芬（下稱莊素芬）主張伊之夫即抗告人施義
    成（下稱施義成）意思表示或受意思表示之能力顯有不足，
    聲請宣告施義成為受輔助宣告之人，經原法院裁定准許其聲
    請，並裁定由莊素芬及施義成之大哥即抗告人施義祥（下稱
    施義祥）為施義成之共同輔助人，莊素芬、施義成、施義祥
    就原裁定均不服，提起抗告。施義成、施義祥抗告意旨雖謂
    ：施義成已對於莊素芬提出離婚訴訟，莊素芬無權以配偶身
    分提出本件輔助宣告之聲請。又施義成僅有輕度智能障礙，
    四肢活動正常，溝通尚可，記憶力、定向力、計算能力、理
    解判斷力均尚可，不遜於一般人之表現，因此能通過臺北市
    政府勞工局職業訓練中心辦理之乙級技術士技能檢定，可見
    施義成未至不能為意思表示或受意思表示之程度，僅因口吃
    且個性容易緊張，不能快速表達自己看法，尚無受輔助宣告
    之必要等語。查，施義成對於莊素芬提出離婚訴訟，刻於原
    法院審理中，有起訴狀（本院卷第14至16頁）、原法院99年
    12月8日板院輔家堂99年度婚780字第083136號函（本院卷第
    38頁）在卷可稽，顯見莊素芬與施義成之婚姻關係現猶存續
    中，莊素芬仍為施義成之配偶，依民法第15條之1第1項之規
    定，自非無聲請權，施義成、施義祥抗告意旨謂莊素芬本件
    輔助宣告之聲請不合法，要屬誤會。次按輔助宣告之裁定不
    得抗告，此觀民事訴訟法第624條之1第3項、第609條第1項
    、第624條之3第1項、第624條之4第1項規定即明。施義成、
    施義祥抗告意旨所稱施義成未至不能為意思表示或受意思表
    示之程度，無受輔助宣告之原因等語，核屬對於原裁定關於
    輔助宣告部分提出抗告，依前開規定，自不應准許，此部分
    抗告難認為合法，應予駁回。
三、關於施義成之輔助人部分，莊素芬抗告意旨謂：施義成於原
    法院民國（下同）99年6月30日庭訊時，明白表示願由伊擔
    任輔助人，依法應優先考量，原裁定選定施義祥與伊為施義
    成之共同輔助人，自有違誤，就選定施義祥為輔助人部分之
    裁定應予廢棄。施義祥抗告意旨則稱：莊素芬於婚後向施義
    成之父施銅鐘要求分家產遭拒，腦羞成怒，誣指施銅鐘等人
    共同傷害及恐嚇等罪嫌，另對施義祥提出詐欺罪之告訴，嗣
    均經檢察官不起訴處分在案，可見莊素芬不當騷擾施義成及
    其家人。另莊素芬嫌棄施義成智能耗弱，財力困窘，經常出
    言羞辱施義成，造成施義成全家終日不得安寧，不得已，施
    義祥乃於91年12月間出資代施義成夫妻及其子女在臺北縣板
    橋市○○路○段483號7樓租屋居住，頃更圖謀侵奪施義成之
    財產。且施義成與莊素芬分居已達5年，施義成對於莊素芬
    訴請離婚，雙方感情破裂，立場對立，莊素芬無法為施義成
    之利益考量行使輔助人職務，而不適合擔任輔助人，原裁定
    指定莊素芬擔任施義成輔助人部分應予廢棄等語。經查：
  (一)莊素芬為受輔助宣告人施義成之配偶，而施義成之母親已過
    世，尚有父親施銅鐘、大姊王施秀英、二姊施秀珠、大哥施
    義祥、弟施健全，及未成年兒子施政宏、施政良之事實，此
    有親屬系統表、戶籍謄本（原法院卷第21、22至27頁）在卷
    可稽。
  (二)施義成雖於原法院到庭陳稱：「（法官問：有關於你的輔助
    人的人選你的意見如何？）我覺得我自己可以處理，如果有
    這個需要的話就讓我太太來擔任輔助人」、「（法官問：你
    會不會怨恨你太太或是討厭你太太？）不會」、「（法官問
    ：所以你覺得輔助人給你太太做，你沒有意見？）是的」等
    語（原法院卷第94、97、98頁），惟施義成於本院另具狀陳
    明：願由施義祥擔任其輔助人等語（本院卷第77頁），可見
    施義成就輔助人之意見前後不同。何況受輔助宣告之人之意
    見固應優先考量，但非以該意見為唯一判斷基準，為受輔助
    宣告之人之最佳利益，法院尚須審酌一切情狀，並注意民法
    第1113條之1第2項準用同法第1111條之1所定之4款事項，始
    選定輔助人。則原裁定所選定之輔助人縱與施義成在原法院
    或本院表示之意見不相符合，難謂有何違法，莊素芬抗告意
    旨所稱應尊重施義成在原法院之意見，由其單獨擔任輔助人
    ，尚非可採。
  (三)依施義祥於原法院陳稱：施義成名下的不動產是兄弟姊妹及
    父親在住，如果莊素芬擔任輔助人，將來出售該不動產，兄
    弟姊妹及父親就沒有地方住了，伊平常一個月給施義成新臺
    幣（下同）38,000元的生活費用，施義成再將這些錢給莊素
    芬當生活費用，由伊擔任施義成之輔助人比較安全。莊素芬
    婚後沒有煮過飯給施義成吃過，對兄弟姊妹及父親都沒有打
    招呼等語（原法院卷第95頁），參諸施義全陳稱：伊覺得輔
    助人應該由施義祥擔任，因為莊素芬未煮過飯，也沒有幫施
    義成洗過衣服，施義成未與莊素芬同住，不會照顧施義成等
    語；王施秀英陳稱：由何人擔任施義成之輔助人，因伊已出
    嫁無意見，由法院自行斟酌如何對於施義成較好等語；施秀
    珠陳稱：應由施義祥擔任輔助人，因為他比較有責任感，家
    族都是由他來負責的等語；施銅鐘陳稱：伊覺得輔助人應該
    由施義祥來擔任，這樣家庭比較圓滿等語（以上均見原法院
    卷第95頁），顯見施義祥為長子，家族內事務多由其負責處
    理，原已負責照顧施義成，按月給付薪資予施義成，就施義
    成之父親及兄、弟、姊姊中，應以施義祥較適合擔任施義成
    之輔助人。
  (四)另莊素芬於原法院陳稱：施義成在家裡的工廠工作，是領薪
    水的，結婚的時候，一開始只給伊生活費用5,000元，其他
    的薪水都給他的家人花用。伊跟小孩子是在98年7月份被趕
    出來，搬出來後，生活費用仍是施義成給的。伊要求施義成
    一起住，但是施義成說他爸爸要他跟他們一起吃、住，說伊
    吃的不營養，施義成有一陣子過來跟伊一起住，但是大哥及
    伊公公一直叫施義成回去住，後來施義成自己搬回去住。目
    前伊沒有工作，還要照顧兩個小孩，不清楚現在住的地方的
    房租誰負擔等語（原法院卷第95至96頁），參酌施義成陳述
    ：伊在施義祥工廠做事，一個月大約領16,000元至18,000
    元，除了領薪水之外，施義祥有時候會給7,000元或8,000元
    ，伊都會拿給莊素芬，目前莊素芬的房租是由施義祥支付的
    ，伊所領的薪水也都是給莊素芬等語（原法院卷第97頁），
    可見施義成目前係在其大哥施義祥之工廠工作，除支領薪水
    及零用錢以供莊素芬母子家用外，莊素芬母子目前所居住房
    屋亦係由施義祥負擔租金，是以施義成及莊素芬母子之全家
    家計，仍均賴施義祥之資助至明。
  (五)莊素芬雖主張施義成與施義祥共有6筆房地遭施義祥詐騙於
    97年12月、98年4月向銀行貸款，供己使用，不適合擔任施
    義成之輔助人等語，並提出施義成自行書寫之字條（原法院
    卷第35頁）、刑事交付審判聲請狀（原法院卷第36至41頁）
    、財政部臺灣省北區國稅財產歸屬資料清單（原法院卷第45
    頁）、土地及建物登記謄本、異動索引（原法院卷第46至63
    頁）、借款相關書面（原法院卷第64至81頁）為證。惟施義
    祥於原法院陳稱：當初貸款利息比較高，92年本來就有貸款
    ，97年向台新銀行增貸目的主要是為了投資使用，要拿來購
    買機器使用的。97年向台新銀行增貸500多萬元，因玉山銀
    行貸款利率較低，才轉到玉山銀行，貸款伊都有經過施義成
    同意等語（原法院卷第96至97頁）；施義成陳述：伊知道購
    買機器的事情，貸款的事情是大哥（即施義祥）找了之後跟
    伊講，伊有同意。玉山銀行轉貸的事情，大哥也有跟伊講，
    伊也有同意，並跟太太莊素芬講，貸款的債務都是大哥在清
    償的等語（原法院卷第97頁）；施健全陳稱：確實有購買機
    器，可以提供發票等語（原法院卷第98頁），顯見施義成確
    實知悉上開不動產貸款情事，並同意貸款。雖此與莊素芬所
    提施義成之親筆書寫之字條內容有所出入，然施義成之意思
    表示或受意思表示之能力顯有不足，施義成是否確實清楚辯
    別其所書寫內容之真偽及後果，本非無疑，況且施義成就其
    配偶、未成年子女之生活費用，向即由施義祥資助，施義祥
    並負責扶養父親及處理家族之財務，是施義祥對於登記為其
    兄弟共有不動產之管理、運用，尚難認係為自己不法所有。
    何況有關莊素芬對施義祥所提詐欺取財之刑事告訴案件，業
    經檢察官為不起訴處分，此有臺灣板橋地方法院檢察署檢察
    官99年度偵字第2737號不起訴處分書（本院卷第12至13頁）
    可憑。是莊素芬主張施義祥對於施義成有詐欺行為，不適合
    擔任施義成之輔助人，亦非可取。
  (六)雖施義成主張莊素芬具有民法第1052條第1項第3、4款及同
    條第2項之離婚事由，於99年7月19日具狀向原法院訴請判決
    離婚，住刻仍於原法院審理中，未經判准離婚。觀諸施義成
    於離婚訴訟中，就是否有與莊素芬離婚意思反覆其詞，猶豫
    不決，充滿矛盾。另施義成及莊素芬所生二子均證稱：沒有
    看過父母吵架等語，有言詞辯論筆錄可稽（外放於本院卷）
    ，且施義成於本院陳稱：伊對於莊素芬說過手心手背都是肉
    ，伊很難做人，為了家族，伊必須離婚等語，顯見施義成離
    婚訴訟之提出主因係莊素芬與施義成家人相處之問題，尚難
    認莊素芬與施義成夫妻感情業已破裂。又莊素芬身為施義成
    之配偶，為維護施義成之利益，對於施義成名下不動產由施
    義祥提供向銀行貸款行為有所質疑，因而對於施義祥提出刑
    事詐欺告訴，難謂有何不當。且施義祥就所稱莊素芬圖謀施
    義成之財產情事，全未提出任何證據，亦難信實。再者，莊
    素芬雖與施義成分居，然兩人所居住處均在新北市板橋區，
    並無莊素芬不能執行或不便執行輔助之情。是施義祥抗告意
    旨所稱莊素芬無法為施義成利益考量，不適合擔任施義成之
    輔助人等語，均非可採。
  (七)綜上各情以觀，莊素芬與施義祥均有意願擔任施義成之輔助
    人，施義祥負責資助施義成全家之生活費用，並經施義成父
    親、姐姐、弟弟一致同意推舉為施義成之輔助人，莊素芬現
    尚為施義成之配偶，施義成先後表示願由莊素芬、施義祥擔
    任輔助人之意見，應予尊重，並考量一切情況，本院認仍以
    莊素芬與施義祥共同擔任施義成之輔助人，符合施義成之最
    佳利益。莊素芬、施義祥分別主張應由其個人單獨任施義成
    之輔助人，均非可採。是則原裁定選定莊素芬、施義祥為受
    輔助宣告人施義成之共同輔助人，核無違誤。從而，莊素芬
    、施義祥抗告意旨分別指摘原裁定此部分不當，求予廢棄，
    非有理由，均應予駁回。
四、末由民法第15條之2規定可知，受輔助宣告之人並未喪失行
    為能力，且依法並未完全剝奪其財產處分權，再參酌同法第
    1113條之1並無準用同法第1094條、第1099條及第1099條之1
    、第1103條第1項等規定，亦即受輔助宣告人之財產不由輔
    助人管理，輔助人對於受輔助宣告人之財產並無依規定與經
    法院或主管機關所指定之人會同開具財產清冊之義務，則本
    件毋庸指定會同開具財產清冊之人（民法第1113條之1準用
    同法第1111條第1項後段），附此敘明。
五、據上論結，本件施義成及施義祥關於原裁定輔助宣告部分之
    抗告為不合法，莊素芬及施義祥關於選定輔助人部分之抗告
    均為無理由，爰裁定如主文。
中    華    民    國    100   年     2    月    14    日
                  民事第十三庭
                      審判長法  官  蕭艿菁
                            法  官  楊絮雲
                            法  官  林麗玲
正本係照原本作成。
不得再抗告。
(民事訴訟法第624條之1第3項準用同法第609條之1第4項）
中    華    民    國   100    年    2     月    14    日
                            書記官  陶美玲